臺灣高等法院民事判決　　　　　　　　　　　　　九十三年度上更(一)字第一六二號
　　　上　訴　人　乙○○
　　　訴訟代理人　徐松龍律師
　　　被上訴人　　丁○○
　　　　　　　　　甲○○
　　　　　　　　　丙○○
　　　　　　　　　戊○○○
　　　共　　　同
　　　訴訟代理人　黃瑞明律師
當事人間確認委任關係不存在事件，上訴人對於中華民國90年12
月月28日臺灣板橋地方法院89年度訴字第2149號第一審判決提起
上訴，經最高法院發回更審，並為訴之追加，本院於94年8月2日
言詞辯論終結，判決如下：
    主      文
上訴及追加之訴均駁回。
第二審（含追加之訴部分）及發回前第三審訴訟費用由上訴人負
擔。
    事實及理由
甲、程序方面：
    按訴之變更或追加，非經他造同意，不得為之。但第255條
    第1項第2款至第6款情形，不在此限。訴狀送達後，原告固
    不得將原訴變更或追加他訴，但因情事變更而以他項聲明代
    最初之聲明者，不在此限，民事訴訟法第446條第1項及255
    條第1項第4款分別定有明文。本件上訴人於民國89年11月24
    日原審起訴請求「確認第三人台立製鋼機械股份有限公司（
    下稱台立公司）與被上訴人丁○○、甲○○、李雪豔間於88
    年9月29日之董事委任關係不存在，與被上訴人戊○○○間
    監察人之委任關係不存在」（見原審卷(一)第5頁之書狀）。
    嗣於本院更審時，追加請求「確認第三人台立公司與被上訴
    人丁○○、甲○○、李雪豔間於93年12月27日之董事委任關
    係不存在，與被上訴人戊○○○間監察人之委任關係不存在
    」（見本院更字卷(一)第161頁之書狀）。經查被上訴人於本
    院更審審理中始提出台立公司93年12月27日改選董事、監察
    人之股東會會議記錄（見本院更字卷(一)第153頁至第156  頁
    之函文及公司變更登記表），此乃兩造於訴訟程序進行中所
    發生之事實，即屬因情事變更之事由。上訴人追加確認台立
    公司與被上訴人間93年12月27日董事、監察人之委任關係不
    存在，乃得以他項聲明代最初之聲明，依民事訴訟法第446
    條第1項、第255條第1項第4款之規定，上訴人追加請求，自
    屬合法，合先敘明。
乙、實體部分：
一、本件上訴人主張：兩造及訴外人李建德、李臣輝之被繼承人
    李石順於55年間獨資創立台立鐵工廠股份有限公司，嗣於63
    年4月3日修正公司章程，更名為台立製鋼機械股份有限公司
    （下稱台立公司），公司設立之初，股東成員係借用伊母即
    被上訴人丁○○、祖父母、叔嬸之名義為名義上股東，嗣復
    借用被上訴人甲○○、丙○○、戊○○○之名義為股東，將
    股份信託登記於被上訴人名下。84年6月12日之股東會及董
    事會之議事錄，係由被上訴人丙○○於84年6月17日李石順
    昏迷後，以電話指示會計師陳和順製作，實際並未召集，其
    議事錄並非真正。嗣李石順於84年6月25日死亡，被上訴人
    與李石順間之信託契約因李石順死亡而消滅，被上訴人即喪
    失股東身分，不得行使股東權利，被上訴人名下之股份乃李
    石順之遺產，由全體繼承人共同繼承。詎被上訴人未依公司
    法第203條之規定，先召集董事會再依同法第177條規定召集
    股東會，亦未報請主管機關核准召集，竟於84年7月27日偽
    造股東會議事錄，補選李建德之妻林宛靜為董事，並偽造同
    日逕行召集董事會補選董事林宛靜之董事會會議紀錄，推選
    被上訴人丁○○為董事長，召集程序於法不合，該次股東會
    及董事會決議自屬無效。被上訴人以上開無效之股東會、董
    事會決議，僭行台立公司董事、監察人之職權，於88年9月
    29  日召集股東會決議改選丁○○、甲○○、丙○○為董事
    、戊○○○為監察人，並由董事會選任丁○○為董事長，其
    決議即屬無效。又李石順生前將股份信託登記於被上訴人名
    下，被上訴人不負任何管理或處分之義務，僅單純以被上訴
    人名義登記為股東，其性質上為消極信託，應屬無效，被上
    訴人不得行使股東權利並召集股東會、董事會。李石順為台
    立公司之股東，李石順死亡後，其股份由上訴人與其他全體
    繼承人共同繼承，伊對被上訴人與台立公司間之董事及監察
    人委任關係是否存在，即有受確認判決之法律上利益等情，
    求為確認第三人台立公司與被上訴人丁○○、甲○○、李雪
    豔間於88年9月29日之董事委任關係不存在；並確認被上訴
    人戊○○○與台立公司間於88年9月29日之監察人委任關係
    不存在之判決（原審判決駁回上訴人之請求，上訴人聲明不
    服提起上訴，經本院前審駁回上訴，上訴人聲明不服，向最
    高法院提起上訴。經最高法院廢棄發回。上訴人於本院更審
    中為訴之追加）。並上訴及追加聲明：(一)原判決廢棄。(二)上
    開廢棄部分，確認第三人台立公司與被上訴人丁○○、甲○
    ○、李雪豔間於88年9月29日之董事委任關係不存在，與被
    上訴人戊○○○間監察人之委任關係不存在。(三)確認第三人
    台立公司與被上訴人丁○○、甲○○、李雪豔間於93年12月
    27日之董事委任關係不存在，與被上訴人戊○○○間監察人
    之委任關係不存在。
二、被上訴人則以：伊等及訴外人李建德於84年7月27日召集股
    東會及董事會，補選訴外人林宛靜為董事，並選任丁○○為
    董事長，即令未通知上訴人參加，亦屬公司法第189條股東
    會決議瑕疵之問題，尚不得謂其決議當然無效；縱認該次決
    議無效，台立公司之董事仍為丁○○及甲○○，依公司法第
    208條第1項規定，丁○○、甲○○於84年7月27日選任丁○
    ○為董事長，於法並無不合。丁○○具有台立公司董事長之
    身分，於88年6月4日因董事及監察人任期將滿，乃召集董事
    會，決議召集股東會改選董事及監察人，並於88年9月29日
    召集股東會，選任丁○○、甲○○、丙○○為董事，戊○○
    ○為監察人，其決議均有效；又訴外人李石順將股份信託予
    伊等，伊等為股東名簿上登記之股東，即得對訴外人台立公
    司行使股東之權利，訴外人李石順死亡之後，僅得由其繼承
    人全體終止信託關係，請求伊等返還受託之股份，在未返還
    之前，伊等仍以受託財產所有權人身分行使權利；縱認84年
    7月27日、88年9月29日之股東會所為決議無效，董事任期仍
    延長至改選董事就任時為止，丁○○及甲○○於88年9月29
    日改選前仍具有董事身分。至上訴人於94年3月4日追加請求
    確認台立公司與被上訴人等四人間於93年12月27日股東會成
    立之董事、監察人委任關係不存在，則追加後上訴聲明第二
    項即請求確認台立公司與被上訴人等四人間88年9月29日所
    成立之董事、監察人委任關係不存在部分，因台立公司已於
    93年12月27日另行選出新任董事及監察人，被上訴人與台立
    公司間於「88年9月29日所成立之董事、監察人委任關係」
    ，已屬「過去之法律關係」，上訴人就過去之法律關係請求
    予以確認，依法不應准許等語，資為抗辯。並答辯聲明：上
    訴及追加之訴均駁回。
三、兩造不爭執事項：
    台立公司係兩造及訴外人李建德、李臣輝之被繼承人李石順
    於55年間所創立，原名為台立鐵工廠股份有限公司，於63年
    4月3日修正章程更名為現名，李石順於84年6月25日逝世，
    於84年7月27日由被上訴人丁○○召集股東會，補選訴外人
    林宛靜為董事，同日召開董事會，推選丁○○為台立公司之
    董事長，88年9月29日董、監事任期屆滿，改選丁○○、甲
    ○○、丙○○三人為董事，戊○○○為監察人。依台立公司
    現行股東名簿之記載，被上訴人丁○○名下所有之台立公司
    股份為4萬7,000股，被上訴人甲○○、李雪豔、戊○○○3
    人名下則各持有台立公司股份2,000股等事實，為兩造所不
    爭執（見本院更字卷(一)第36頁之筆錄、第25頁之書狀），並
    有台立公司變更登記表、股東名簿、戶籍謄本、台立公司股
    東臨時會及董事會會議記錄為證（見原審卷(一)第12頁至16頁
    、第33頁至35頁、第46頁至52頁），固堪信為真實。
四、本件經依民事訴訟法第463條準用同法第270條之1第1項第3
    款規定，整理並協議簡化爭點後，兩造同意就本院93年10月
    18日準備程序中，兩造協議簡化之爭點為主張及辯論（見本
    院更字卷(一)第36、37頁）。本件首須依職權審究者為上訴人
    提起本件訴訟當事人是否適格？經查：
    (一)按起訴請求確認他人間之某法律關係存在或不存在，須以
      該法律關係之雙方當事人為共同被告一同起訴，始為當事
      人適格。若僅以其中一方當事人為被告，即非適格之當事
      人（最高法院93年度台上字第117號、92年度台上字第
      1910  號、89年度台上字第1047號、80年度台上字第2270
      號、77  年度台上字第1418號判決意旨參照）。次按訴權
      存在之要件分為三種，一為關於訴訟標的法律關係之要件
      ，二為關於保護必要之要件，三為關於當事人適格之要件
      。所謂當事人之適格則指當事人對特定訴訟標的有實施訴
      訟之權能，既必須當事人對於為訴訟標的之法律關係有處
      分之權能，始足當之，此項訴訟要件之有無，法院應依職
      權調查，對此要件之欠缺，法院並無命補正之義務，且如
      欠缺當事人適格要件，法院應認原告之訴為無理由，予以
      駁回（最高法院26年渝上字第639號、27年上字第1964號
      判例意旨參照）。又按訴訟標的對於各人必須合一確定者
      ，須該各人共同起訴或被訴，當事人始為適格。所謂訴訟
      標的必須合一確定，係指法院就該訴訟標的於各當事人間
      應為無歧異之判決。「又股份有限公司股東提起解任董事
      或監察人之訴，其目的在請求法院判決消滅董事或監察人
      與公司間之委任關係，因委任關係為雙方行為，自應以公
      司與董事或監察人為共同被上訴人，其當事人始為適格」
      （最高法院88年度台抗字第297號裁定意旨參照）。
    (二)經查本件上訴人請求確認第三人台立公司與被上訴人丁○
      ○、甲○○、李雪豔間於88年9月29日之董事委任關係不
      存在，與被上訴人戊○○○間監察人之委任關係不存在。
      及確認第三人台立公司與被上訴人丁○○、甲○○、李雪
      豔間於93年12月27日之董事委任關係不存在，與被上訴人
      戊○○○間監察人之委任關係不存在（見本院更字卷(一)第
      161頁之書狀），足見上訴人所欲確定之董事或監察人之
      法律關係，存在於被上訴人四人與台立公司間，而上訴人
      主張之原因事實為台立公司88年9月29日及93年12月27日
      之股東會決議無效，故董事或監察人之委任關係不存在。
      依上訴人主張之原因事實，則台立公司與被上訴人間董事
      或監察人法律關係是否存在，顯然係必須合一確定，而上
      訴人未將台立公司列為共同被告，其訴之被告當事人顯不
      適格。
五、綜上所述，上訴人請求確認第三人台立公司與被上訴人丁○
    ○、甲○○、李雪豔間於88年9月29日之董事委任關係不存
    在，與被上訴人戊○○○間監察人之委任關係不存在，為無
    理由，自屬不應准許。從而原審就此部分所為上訴人敗訴之
    判決，並無不合。上訴論旨指摘原判決此部分不當，求予廢
    棄改判，為無理由，應予駁回上訴。上訴人另追加請求確認
    第三人台立公司與被上訴人丁○○、甲○○、李雪豔間於93
    年12月27日之董事委任關係不存在，與被上訴人戊○○○間
    監察人之委任關係不存在，同為無理由，亦屬不應准許，應
    駁回其追加之訴。
六、兩造其餘之爭點，暨攻擊或防禦方法及所用之證據，經本院
    斟酌後，認為均不足以影響本判決之結果，無庸逐一論列。
七、據上論結，本件上訴及追加之訴，均為無理由，依民事訴訟
    法第449條第1項、第78條，判決如主文。
中　　華　　民　　國　　94　　年　　 8  　月　  16    日
                  民事第七庭審判長法　官　鄭三源
                                  法　官　周美月
                                  法　官　王聖惠
正本係照原本作成。
上訴人如不服本判決，應於收受送達後20日內向本院提出上訴書
狀，其未表明上訴理由者，應於提出上訴後20日內向本院補提理
由書狀（均須按他造當事人之人數附繕本）上訴時應提出委任律
師或具有律師資格之人之委任狀；委任有律師資格者，另應附具
律師資格證書及釋明委任人與受任人有民事訴訟法第466條之一
第一項但書或第二項（詳附註）所定關係之釋明文書影本。
中　　華　　民　　國　　94　　年　　8 　　月　　17　　日
                                  書記官　陳樂觀
附註：
民事訴訟法第四百六十六條之一（第一項、第二項）：
對於第二審判決上訴，上訴人應委任律師為訴訟代理人。但上訴
人或其他法定代理人具有律師資格者，不在此限。
上訴人之配偶、三親等內之血親、二親等內之姻親，或上訴人為
法人、中央或地方機關時，其所屬專任人員具有律師資格並經法
院認為適當者，亦得為第三審訴訟代理人。
